【裁判字號】    97,消債清,25
【裁判日期】    970812
【裁判案由】    清算事件
【裁判全文】
臺灣臺北地方法院民事裁定            97年度消債清字第25號
聲  請  人
即債務人    甲○○
                        4號5.
上列聲請人與相對人即債權人永豐商業銀行股份有限公司、台北
富邦商業銀行股份有限公司、台中商業銀行股份有限公司、台新
資產管理股份有限公司、兆豐國際商業銀行股份有限公司、遠東
國際商業銀行股份有限公司、台新國際商業銀行股份有限公司、
中國信託商業銀行股份有限公司、慶豐商業銀行股份有限公司、
永豐信用卡股份有限公司間聲請消費者債務清理之清算事件，本
院裁定如下：
    主  文
聲請駁回。
聲請程序費用新台幣壹仟元由聲請人負擔。
    理  由
一、按債務人與金融機構協商成立者，不得聲請更生或清算，但
    因不可歸責於己之事由，致履行顯有重大困難者，不在此限
    ；本條例施行前，債務人依金融主管機關協調成立之中華民
    國銀行公會會員辦理消費金融案件無擔保債務協商機制與金
    融機構成立之協商，準用前項之規定，消費者債務清理條例
    第151條第5項、第 6項分別定有明文。又聲請更生或清算不
    合程式或不備其他要件者，法院應以裁定駁回之，但其情形
    可以補正者，法院應定期間先命補正，復為同條例第 8條所
    明定。依其立法理由可知，債務清償方案成立後，固由債務
    人按其條件履行，惟需於其後發生情事變更，在清償期間收
    入或收益不如預期，致該方案履行困難甚或履行不能，因不
    可歸責於己，始能聲請更生或清算。此項規定旨在避免債務
    人任意毀諾已成立之協商，濫用更生或清算之裁判上債務清
    理程序，蓋以債務清償方案係經當事人行使程序選擇權所為
    之債務清理契約，債務人應受該成立之協議所拘束。
二、本件聲請意旨略以：聲請人擔任貨車駕駛工作，薪資多寡全
    視出勤趟數為據，而聲請人原身體狀況尚佳，均能正常出勤
    ，因此薪資尚足以支應家庭生活開銷，後因開車時數過長且
    作息常日夜顛倒，長年下來身體終因不堪負荷而罹患肝硬化
    ，於民國（下同）94年底住院治療，病情嚴重致無法工作，
    在家修養1年多，修養期間因無法工作頓失收入，為支應生
    活開銷及醫療費用，只好以現金卡、信用卡及申辦信用貸款
    等銀行消金商品以解燃眉之急，在長期繳納最低應繳金額及
    高額循環利息壓榨下，終至累積高額債務，而有不能清償債
    務之情事。聲請人因養病期間不堪銀行催討，遂於95年參加
    中華民國銀行公會會員辦理消費金融案件債務協商機制，與
    最大債權金融機構台新國際商業銀行（下稱台新銀行），於
    95年11月28日達成一致性協商之還款協議，然債權銀行明知
    聲請人尚處於養病無法工作之情況，卻仍要求聲請人每月需
    還款新台幣（下同）19,769元，聲請人於貧病交迫之下，勉
    強答應協商條件，在無收入根本無法繳納協商款之情形下，
    只好用以向公司預借薪資及向親友借錢之方式還款。然而，
    96年初聲請人復因更換人工骨輪再次住院開刀，經濟狀況更
    是雪上加霜，聲請人為償還協商款，只得拖著孱弱的身體回
    公司上班，惟因身體狀況不若以往，出勤趟數不多，每月僅
    能領到約18,300元之薪資，且家中尚有年邁父親及兩名就學
    中子女需聲請人扶養，與台新銀行協商之還款額度實已遠超
    過聲請人所能負擔，聲請人終因不堪負荷而自96年7月後不
    得已中斷續繳，是聲請人因病無法全力工作，致收入有限無
    法繼續繳納協商款，係因不可歸責於己致履行顯有重大困難
    ，復未經法院裁定開始清算程序或宣告破產，爰依法聲請更
    生云云。
三、經查：
  (一)聲請人主張於債務協商成立後，因身體狀況漸差連帶收入銳
    減，致其不得已毀諾云云。查: 聲請人健康欠佳之情事,業
    據聲請人提出台北市立聯合醫院（和平院區）診斷證明書、
    財團法人中心診所醫院診斷證明書、相關醫療費用收據等附
    卷可稽, 足以認定。聲請人是否因上開健康因素, 導致清償
    不能或有不能清償之虞, 觀諸卷內綜合所得稅各類所得清單
    ，95年度聲請人有來自台灣銀行股份有限公司（下稱台灣銀
    行）之利息收入高達95,103元，96年來自台灣銀行之利息收
    入亦有52,635元，以現今銀行存款利率多為年息2％上下推
    估，聲請人在台灣銀行之存款或其他財產為數不少, 故聲請
    人雖因身體狀況不佳，導致收入減少及醫療支出增加，尚得
    以其於台灣銀行之存款或其他財產履行每月應付之協商款。
  (二)另聲請人又稱其須扶養父親及子女，致不堪負荷而未續繳協
    商款項云云。惟查聲請人之配偶李月華除名下有汽車2輛及
    股票投資外，每月平均收入於95年有93,867元，於96年更達
    110,530元，有李月華95、96年度綜合所得稅各類所得資料
    清單及財產歸屬清單在卷可參，顯見其經濟能力不差，而依
    民法第1003條之1規定「家庭生活費用，除法律或契約另有
    約定外，由夫妻各依其經濟能力、家事勞動或其他情事分擔
    之。」亦即聲請人之配偶, 收入豐厚, 依法應為生活費用之
    負擔，對於聲請人之生活家計支出及扶養子女之費用，應為
    相當之分擔, 而非聲請人獨自負擔。再者，聲請人長子王濬
    捷為年滿20歲之成年人，有謀生能力、能獨力生活, 甚致分
    擔家計, 是否仍須仰賴聲請人扶養, 不無疑義，本院於97年
    6 月5日裁定聲請人提出王濬捷96年之財產歸屬資料清單及
    95 、96年之綜合所得稅各類所得資料清單，惟聲請人逾期
    迄未補正，亦無提出其他支付王濬捷生活費用之相關收據，
    供本院審酌，是聲請人主張其扶養王濬捷需支出相關生活費
    用，尚無足採。至於聲請人之父親王亮，其名下尚有2筆不
    動產及臺灣銀行存款，有王亮95、96年度綜合所得稅各類所
    得資料清單及財產歸屬清單在卷可據，聲請人並未證明其父
    親確有生活已陷於不能維持之情形，須仰賴聲請人為其唯一
    之扶養支柱，亦未提出王亮生活保持之必要費用, 尚難認聲
    請人確有支出扶養之必要費用。是聲請人以前開各種扶養費
    之支出為由, 主張係不可歸責於己之事由, 致履行前述協商
    清償方案顯有重大困難, 而聲請本件清算云云, 並無理由。
四、據上論結，本件聲請人既曾參與台新銀行之債務協商程序，
    又核無不可歸責於己之事由，致履行協商條件顯有重大困難
    ，是其向本院聲請進行清算，係屬聲請清算之要件不備，且
    該欠缺要件又屬無從補正之事項，依首揭條文之意旨，自應
    駁回清算之聲請，爰裁定如主文。
中    華    民    國    97    年    8    月    12    日
                 刑事第五庭          法  官  周祖民
上為正本係照原本作成
如不服本裁定，應於裁定送達後10日內，以書狀向本院提出抗告
，並繳納抗告費新台幣1,000元
中    華    民    國    97    年    8    月    13    日
                                     書記官  王文心


司法院資訊處製作；財團法人民間司法改革基金會備份。
